【裁判字號】    91,家訴,73
【裁判日期】    921013
【裁判案由】    確認婚姻無效
【裁判全文】
臺灣高雄地方法院民事判決  九十一年家訴字第七三號
    原      告  甲○○
    訴訟代理人  李明益律師
                啟夫律師
    被      告  戊○○
右當事人間確認婚姻無效事件，業經本院於民國九十二年九月二十九日言詞辯論終結
，本院判決如左：
    主    文
原告之訴駁回。
訴訟費用由原告負擔。
    事實及理由
一、本件原告起訴主張：兩造於戶籍上雖登記於民國八十九年四月二十四日結婚，惟
    兩造當時並未舉行公開儀示，且未有證人作證，不備民法第九百八十二條第一項
    之結婚形式要件，依民法第九百八十八條第一款規定，兩造間之婚姻無效。然因
    戶籍上仍登記兩造為夫妻，為此原告提出本訴，訴請確認兩造間之婚姻無效。
二、被告則以：兩造之結婚證書上雖記載於八十九年四月二十四日舉行結婚典禮，惟
    兩造早於八十八年五月八日即已結婚，並分別於同日、同年月三十日及同年六月
    初於大八飯店、原告家中宴請雙方之親友，舉行結婚之公開儀式，並聲明請求駁
    回原告之訴。
三、按「確認法律關係成立或不成立之訴，非原告有即受確認判決之法律上利益，不
    得提起之」，民事訴訟法第二百四十七條第一項前段定有明文。所謂即受確認判
    決之法律上利益，係指因法律關係之存否不明確，原告主觀認為其法律上地位有
    不安之危險存在，而此項危險得以對於被告之確認判決除去者。本件原告以系爭
    婚姻未經公開儀式及二人以上證人為由，請求確認系爭婚姻不成立，然原告戶籍
    既有兩造於八十九年四月二十四日結婚之記載，顯見原告就系爭婚姻關係之存否
    即有主觀之不明確，足致原告之法律上地位有受侵害之危險，揆諸前揭說明，原
    告自有即受本件確認判決之法律上利益，是原告自得提起本件確認婚姻關係不成
    立之訴。
四、次按「結婚，應有公開儀式及二人以上之證人」、「經依戶籍法為結婚之登記者
    ，推定其已結婚」，民法第九百八十二條第一項、第二項分別定有明文。再按「
    七十四年六月三日修正公布之民法第九百八十二條第二項規定：『經依戶籍法為
    結婚之登記者，推定其已結婚』，乃係就程序上移轉舉證責任所為之特別規定。
    本件兩造間既已依戶籍法之規定於八十九年五月九日辦妥結婚登記，自應推定其
    已結婚。被上訴人如否認兩造間曾已結婚，依上開規定，即應由其負舉證責任。
    乃原審僅以上訴人所舉證人不足以證明兩造有舉行公開之儀式，即為上訴人敗訴
    判決，殊與證據法則有違。復按民法第九百八十二條所謂公開儀式，只須結婚當
    事人舉行定式之禮儀，使不特定人得以共見共聞，認識其為結婚為已足，至於當
    時舖排穿戴為何，在非所問。上訴人陳稱事後補行宴客，倘非虛妄，而該宴客，
    如係為表達兩造結為夫婦之意義而舉行，而此意義又為與宴者所瞭解，則無論有
    無世俗所謂拜天地拜高堂等節目，亦不失為公開之結婚儀式。」、「民法第九百
    八十二條第一項所謂結婚應有公開儀式，係指結婚當事人應行定式之禮儀，使不
    特定人得以共聞共見，認識其為結婚為已足。至所行之儀式，無論舊俗新式，祗
    須依當地之習俗為之即可，並不以其舉行之地點，係在私人住宅抑酒樓餐廳，或
    在門口有無張燈結彩而有所區別。」，最高法院分別著有八十六年度台上字第一
    四五號判決及八十四年台上字第一六八九號判決可資參照。查原告主張兩造於八
    十九年五月九日辦理結婚登記之事實，業據原告提出戶籍謄本為證，核屬相符，
    並為被告所不爭執，固堪信為真實。惟原告主張兩造並未舉行公開儀式，婚姻應
    屬無效等情，則為被告所否認，並以前揭情詞置辯。經查：
  (一)原告主張兩造於結婚證書所載之八十九年四月二十四日未舉行結婚之公開儀式一
    情，為被告所自認，又此情經檢察官偵查後，並以兩造均涉犯刑法第二百十四條
    使公務員登載不實罪，而對兩造分別為緩起訴及不起訴處分在案，亦有臺灣高雄
    地方法院檢察署九十二年度偵字第五四三五號及同年一一七二八號之檢察官不起
    訴處分書暨緩起訴處分書在卷可稽（參卷第一五０頁），是兩造未於八十九年四
    月二十四日舉行結婚公開儀式，應堪信實。惟兩造既已於戶籍上為結婚之登記，
    依前揭民法第九百八十二條第二項之規定，自應推定兩造之婚姻應屬有效，原告
    倘主張兩造之婚姻有無效之事由，自應盡舉證責任以推翻上開法律擬制之婚姻推
    定。
  (二)原告主張其與被告結婚並未舉行公開儀式一情，雖據證人己○○於本院審理時證
    稱：「於五月八日及五月三十日我都沒有去八大與他們吃飯，八大宴客我沒有到
    場，到原告家中吃飯我有去，我有看過原告二、三次，但是不熟，從八十八年到
    現在我只知道被告是原告的朋友。結婚證書上的簽名不是我的，印章是我的，當
    時原告跟我借印章說要給人一個保障，其餘的並沒有說」等語（見卷第三十、三
    十一頁），暨證人丙○○於本院審理時結證：「兩造三次的宴客吃飯我都沒有到
    場，結婚證書上的簽名不是我的，印章是我的，但是我沒有看過結婚證書，原告
    只是告訴我說要辦戶口，並沒有告訴我其他的」等語（見卷第三十一頁），惟證
    人丙○○於三次宴會期間並未到場，是其證言並無法證明系爭三次宴客是否係兩
    造之婚宴，而為有利於原告之認定；另證人己○○雖證稱其有參加兩造六月初之
    宴會，但該次宴會並非兩造間之婚宴，惟若非證人己○○早已知悉兩造間曾舉行
    過婚宴，具有實質的婚姻關係，於八十九年四月間原告向證人己○○借印章並謂
    「要給人一個保障」，證人己○○豈會隨意將印章交付予他原告使用？蓋印章乃
    係一般人日常生活中之重要工具，若非雙方間具有高度的信賴關係，且知悉對方
    欲持該印章去做何種用途，一般人並不會隨意將印章交付予第三人使用，是證人
    己○○之證詞尚不足以證明兩造之婚姻係屬無效。
  (三)被告抗辯兩造曾於八十八年五、六月間舉行婚宴等情，業據證人即被告之姊夫乙
    ○○於本院審理時證稱：「兩造當時結婚確實有宴客，是在家中（即高雄市○○
    區○○街的住所）請客，人數有超過三十人，當時並沒有穿結婚禮服，但是有穿
    比較正式的衣服，當時在場的有男、女方親友」（見卷第六十五頁），證人即被
    告的妹妹丁○○證稱：「八十八年六月初兩造的宴客我及先生（廖玉麟）及我子
    女皆有參加，當時是在原告的家中，席開三桌，最主要的用意是要讓我們瞭解我
    姊姊與原告結婚，要讓我們親朋好友可以祝福他們，我們兄弟姊妹都知道兩造結
    婚的事，只是當時被告並沒有穿結婚禮服，當時在場的人有我兩名哥哥、嫂嫂、
    姊姊、我先生及我子女，當時原告的母親也在場，八十八年六月初宴客的時候是
    要讓我們親友知道他們結婚的事，所以我們才會稱呼原告為『姊夫』」等語（見
    卷第一三四及一三五頁），暨證人即被告的哥哥楊文獅證稱：「兩造認識很久了
    ，因為我是做廚師，曾去兩造的家中掌廚兩次，時間約在八十八年五月至六月間
    ，當時兩造都是以夫妻的身分為對方介紹為親家」等語明確（見卷第一三七頁）
    ，是據上開之證詞，足證兩造於八十八年六月初舉辦宴席時，雖兩造僅著一般服
    裝，非結婚禮服，惟兩造及在場之親友皆知悉該宴會係為兩造結婚所舉行，參諸
    上開判決之意旨，所謂公開儀式，只須結婚當事人舉行定式之禮儀，使不特定人
    得以共見共聞，認識其為結婚為已足，至於當時舖排穿戴為何，在非所問。是被
    告所辯：兩造已於八十八年五、六月間舉行婚宴，上開婚宴業已符合民法第九百
    八十二條第一項之規定，尚堪採信。
  (三)另據被告所提出之訃文可知，於原告父親的太太（即其大媽）在九十一年四月十
    三日去世時，原告及被告同列為孝男及孝媳，並經原告於本院審理時自承「訃文
    上被告的姓名是我同父異母的大哥要求列上去的」等語，足證雙方已舉行過結婚
    儀式，原告的親人亦將被告視為原告的配偶。
五、綜上所述，兩造雖未於八十九年四月二十四日舉行結婚儀式，惟兩造既已於八十
    八年五、六月間舉行婚宴，且有公開儀式及二人以上之證人，當已發生婚姻之效
    力，原告自不得主張該婚姻係屬無效。是原告請求確認兩造婚姻無效，洵屬無據
    ，應予駁回。
六、本件事證已臻明確，原告其餘主張核與本件結果不生影響，爰不逐一論述指駁，
    附此敘明。
七、據上論結，依民事訴訟法第七十八條判決如主文。
中      華      民      國    九十二    年      十      月    十三      日
                              臺灣高雄地方法院家事法庭
~B法      官  施柏宏
右為正本係照原本作成。
如對本判決上訴，須於判決送達後廿日內向本院提出上訴狀並表明上訴理由，如於宣
示後送達前提起上訴者須於送達後十日內補提上訴理由書（須附繕本）。
中      華      民      國    九十二    年      十      月    十三      日
~B法院書記官  陳惠玲


司法院資訊處製作；財團法人民間司法改革基金會備份。
